最高法院民事判決　　　　　　　　　　　　　　　八十八年度台上字第一一六二號
　　上　訴　人　財團法人台北縣私立真光教養院
　　　　　　　　　　　　　　　.
　　法定代理人　牟靈慧
　　被 上訴 人　株式會社（HAPPINESS INTERNATION CO.LTD)
　　　　　　　　　　　　　　　.
　　法定代理人　鄭虔真
　　訴訟代理人　劉紹猷律師
右當事人間請求給付貨款事件，上訴人對於中華民國八十七年五月五日台灣高等法院
第二審判決（八十五年度國貿上字第三號），提起上訴，本院判決如左：
    主  文
上訴駁回。
第三審訴訟費用由上訴人負擔。
    理  由
本件被上訴人主張：兩造於民國八十三年六月三十日簽訂買賣契約，由上訴人向伊購
買系爭治療殘障設備，總價款日幣四千一百三十三萬五千元，依買賣契約第八條付款
辦法之約定，成立契約時上訴人應預付十分之一價款即日幣四百十三萬三千五百元，
餘款日幣三千七百二十萬一千五百元，俟伊通知系爭治療殘障設備製妥後，由上訴人
開付信用狀給付之，伊於收到信用狀一百二十日內交貨。嗣後上訴人依約於同年七月
八日由其財務人員即訴外人胡貞英將上開十分之一價款即日幣四百十三萬三千五百元
折合新合幣一百零九萬五千三百七十七元匯入伊之常務董事即訴外人林曼蕙設於台新
銀行之上開帳戶，伊業於同年十二月十六日以傳真通知上訴人準備開付信用狀及辦理
交貨，而系爭治療殘障設備於八十四年一月三十一日全部製造完竣，並於同年二月一
日儲存於日本配送中心倉庫，以待上訴人受領。詎屢經伊催促，上訴人均不依約履行
開付信用狀及辦理交貨事宜等情，爰依買賣契約求為判命上訴人給付日幣三千七百二
十萬一千五百元及加計自起訴狀繕本送達之翌日起至清償日止，按年息百分之五計算
之遲延利息之判決。
上訴人則以：伊並未與被上訴人簽訂系爭買賣契約，此係訴外人胡峻源假借伊之名義
與被上訴人訂約，上開買賣契約書上伊之大、小章均有特殊用途，其中原任院長牟靈
慧之章係用於開立接受第三人捐助之收據使用，院章則係報稅、作帳使用，均係遭牟
靈慧以外之第三人所蓋用，且八十三年六月三十日當時伊之法定代理人為訴外人胡力
生，牟靈慧僅為院長，嗣後牟靈慧始擔任伊之法定代理人，兩造間並無買賣契約存在
，伊自不負給付價金義務。倘認伊須給付本件買賣價金，則被上訴人亦須同時交付貨
物等語，資為抗辯。
原審以：被上訴人主張之事實業據其提出買賣契約書、訂購物品明細表、存證信函、
日本倉庫倉租收據、台新銀行匯單收據（均影本）、機器設備儲存日本配送中心倉庫
照片等為證（系爭契約及存證信函詳見一審證物袋、餘見一審卷第一七○頁至第一七
二頁、台新銀行匯單見原審卷第一七一頁、照片三十張證物外放）。查系爭買賣契約
書上之「台北縣私立真光教養院」院章印文及負責人「牟靈慧」印文，均為上訴人所
使用之印章之事實，業據證人胡貞英及胡峻源證述無訛（見一審卷第一二○頁反面、
第一二八頁反面、第九八頁），上訴人復自認大、小章真正無訛（見原審卷第四六頁
），則依民事訴訟法第三百五十八條規定系爭買賣契約書自應推定為真正。上訴人辯
稱係遭他人盜蓋，自應就所稱被盜蓋之事實負舉證責任。然查系爭買賣契約書上之印
章係牟靈慧本人所蓋用，為證人陳政雄（受上訴人委任設計新建大樓之建築師）及證
人胡峻源（牟靈慧之子）陳證一致（見一審卷第九六頁、第九七頁）而證人胡義正亦
證述：「胡峻源自日本回來後，牟靈慧與我哥（指胡峻源）爭執認為系爭機器太貴」
等語（見一審卷第一二八頁、第一二九頁）足見牟靈慧早已知悉採購機器之事。此外
上訴人復未能舉證證明此二印章遭他人盜蓋，自不容以證人陳政雄與被上訴人法定代
理人鄭虔真就是否一起至上訴人處之陳述略有差異，即否認系爭買賣契約書之真正。
上訴人雖另辯稱：當時伊之董事長為胡力生，並非牟靈慧，牟某並無代表簽約權限云
云，查系爭買賣契約書簽訂時，牟靈慧身為上訴人之董事兼院長，董事長為其夫胡力
生之事實為兩造所不爭。據證人胡峻源所陳：董事會並沒有授權院長以多少金額為限
可由院長直接自行採購之授權標準資料等語（見原審卷第二三九頁反面），另據證人
胡繼軒（為牟某之子，同時為上訴人之董事之一）證述：院長有多少採購限額伊不清
楚，理論上超過新台幣千萬元之數額是由伊父親（即董事長）決定等語，大致相符。
是牟靈慧尚未擔任上訴人董事長時，董事長與院長之間由院長自行採購之限額並不明
確。而依上訴人之董事會組織章程亦無限制院長採購之約定（見原審卷第二二七頁、
第二二八頁）。依證人胡繼軒所陳述：我父親祇有在開會才回來台北，一星期待三天
左右，大部分在南部，院務主持是院長牟靈慧等語，顯見大部分業務均由牟靈慧處理
，以董事長與院長係夫妻親誼，若無相當授權，顯背常情。再者，法人應設董事。董
事就法人一切事務，對外代表法人。董事有數人者，除章程另有規定外，各董事均得
代表法人。對於董事代表權所加之限制，不得對抗善意第三人。民法第二十七條第一
項、第二項定有明文，又法人登記後有應登記之事項而不登記，或已登記之事項有變
更而不為變更之登記者，不得以其事項對抗第三人。同法第三十一條亦有明文。查上
訴人之董事會組織章程第六條雖定明由五位常務董事互推一人為董事長，處理日常會
務監督院務，對外代表本會（見一審卷第三○頁），但上訴人係財團法人，除董事為
執行機關外，別無意思機關或最高權力機構，前揭董事會組織章程所謂董事長代表本
會（董事會），雖非不得視為董事代表權之限制，然依上開規定亦須向主管機關完成
登記，始得對抗第三人。惟查依上訴人所提出之法人登記證書，就「董事任期，限制
董事代表權者，其限制」一欄內，除董事任期三年外，別無他項記載，自不足以認為
對於董事代表權之限制事項有所登記（見一審卷第二五頁），當不足以對抗第三人。
況牟靈慧於就任董事長（八十三年十二月十六日）前亦曾以董事兼院長名義，代表上
訴人於八十三年三月二十五日出具收據發予台北縣政府（見原審卷第二一五頁）以為
上訴人領取教養費之收據。則何能令第三人相信僅董事長胡力生得代表上訴人﹖上訴
人所辯尚非可採。上訴人復辯稱：新建教養院大樓曾向內政部申請補助，若有採購或
工程契約，應經董事會討論後，由董事長擬具企劃書編列預算始能提出申請，而伊就
系爭貨款並未向主管機關提出申請補助，基此董事會自無此項採購決議，亦無與被上
訴人簽訂買賣契約一節，經查上訴人興建教養大樓工程雖曾獲內政部助，然案內未
含訂購「治療訓練設備及特殊浴室系統」設施經費，至該院自費添購機器因非屬政府
補助款，故毋須核准等情，已據台北縣政府八六北府社六字第四八八○○一號函覆甚
明（見原審卷第二三一頁反面），本件上訴人雖未提出申請補助，並不排除自費採購
，自不能以董事會無討論或無編列預算而否認系爭買賣契約。再查上訴人於八十三年
六月三十日簽約，即依約於同年七月八日由主管財務人員胡貞英將第一期價款即十分
之一價日幣四百十三萬三千五百元折合新台幣一百零九萬五千三百七十七元匯入被上
訴人之常務董事即其法定代理人鄭虔真之妻林曼蕙上開台新銀行帳戶一節，亦據證人
胡峻源證述屬實，並有戶籍謄本、台新銀行匯單收據各一件附卷足稽（見一審卷第九
七頁反面、第一一一頁、第九○頁），則上訴人與林曼蕙既無任何交易往來關係，苟
非為履行上開買賣契約所定應先交付價款十分之一款項，豈有任意匯入上開鉅額款項
予林曼蕙之理，堪信被上訴人主張上訴人係為履行上開買賣契約始依其通知將第一期
款匯入伊常務董事林曼蕙之帳戶一事為可採。至證人胡貞英雖到庭證稱伊固曾匯款予
林曼蕙，但此係渠大哥胡峻源說有一筆款要趕快匯，但伊不知何種款，八十三年六月
三十日簽約時伊並未在場，買賣契約是胡峻源私自訂購並未獲上訴人授權云云，惟查
被上訴人之法定代理人鄭虔真於八十四年五月八日或九日曾就系爭買賣契約履行事宜
與上訴人財務人員即證人胡貞英通電話談論，鄭某曾質問胡女：去年（即八十三年）
六月三十日有到妳們真光教養院（即上訴人），那時要簽約蓋章，院長的妳媽媽（即
牟靈慧）也在場，對不對﹖胡女即答以：「嗯！嗯」以表示承認，鄭某復詢以：資料
也全部給，有附上一本目錄資料給你們看過，大家互相同意這件事才蓋章的，對不對
﹖胡女亦答：「嗯！嗯」以表示承認，嗣鄭某再詢以：但妳們也沒有照當時的約定做
了任何匯款動作，然後，後來二月再過去的時候，連絡你們也沒答﹖胡女即答以：「
……那我的意思這是我們（即上訴人）的不對，我們應該要把，盡怎麼樣都要這個錢
（即貨款）湊出來……」嗣胡女並答以：「……我現在並不是在推責任……，我們現
在會盡可能……」等情，有兩造不爭執真正之電話紀錄一件附卷可稽，並經第一審法
院當庭播放電話錄音及據證人胡貞英到底證述該談話紀錄屬實（見一審卷第一二八頁
正反面），是苟如上訴人所辯兩造確未簽訂買賣契約，此係胡峻源私自與被上訴人簽
訂云云，則胡貞英既擔任上訴人之財務工作且係原任董事長胡力生及現任董事長牟靈
慧之女，其於與鄭某電話洽談該買賣契約事宜時，大可否認兩造間有任何買賣關係並
陳明此係其兄胡峻源私自與被上訴人簽訂上訴人毋須負責，豈有承認上開蓋章用印簽
約情事且逕自認為上訴人不對等情節之談話，足見兩造確曾簽訂上開買賣契約。證人
胡貞英嗣後否認上訴人訂立買賣契約之證詞核與事實不符，顯係偏頗上訴人之詞，自
非可採。末查被上訴人已依約將系爭治療殘障設備製妥，並儲存於日本配送中心倉庫
以待運交，且曾數次發函通知上訴人履約開付信用狀，惟迄今未交付等情，有被上訴
人提出存證信函二件及日本倉庫倉租收據一件可資佐參（見一審卷證物袋及一審卷第
一七○頁至第一七二頁）查兩造買賣契約書第六條載明交貨日期為信用狀（L/C)開出
後一百二十日以內。可見信用狀之交付，應先於貨品之交付（最高法院六十三年度台
上字第二○六號判例參照），是本件貨品與價金之交付依約並非同時為之，上訴人所
為被上訴人應同時交貨之同時履行抗辯，自屬無據。綜上所述：被上訴人依買賣契約
請求上訴人給付貨款日幣三千七百二十萬一千五百元及自八十四年六月八日（起訴狀
繕本送達翌日）起加付法定遲延利息，洵屬正當。因而維持第一審所為上訴人敗訴之
判決，駁回其第二審之上訴，經核於法並無違誤。上訴意旨，就原審取捨證據、認定
事實之職權行使，指摘原判決不當，求予廢棄，非有理由。
據上論結，本件上訴為無理由，依民事訴訟法第四百八十一條、第四百四十九條第一
項、第七十八條，判決如主文。
中      華      民      國    八十八    年      五      月    二十八    日
                              最高法院民事第一庭
                                  審判長法官  李  錦  豐
                                        法官  楊  鼎  章
                                        法官  李  慧  兒
                                        法官  蘇  茂  秋
                                        法官  陳  重  瑜
      右正本證明與原本無異
                                              書  記  官
中      華      民      國    八十八    年      六      月     三十     日
                                                                        Ｒ
